臺灣高等法院民事判決　九十年度上更(一)字第三○四號
　　　上　訴　人　　甲○○
　　　法定代理人　　林寶照
　　　複 代理 人　　曹燕雪
右當事人間返還借款事件，上訴人對於中華民國八十八年八月三日臺灣士林地方法院
八十七年度訴字第一○二九號第一審判決提起上訴，經最高法院發回更審，本院判決
如左：
    主    文
上訴駁回。
第二審訴訟費用由上訴人負擔。
    事    實
甲、上訴人方面：
一、聲明：
  (一)原判決廢棄。
  (二)被上訴人應給付上訴人新台幣（下同）三百九十萬元正，及自民國八十五年十一
    月二十日起至清償日止，按年利率百分之二十計算之利息。
  (三)上訴人願供擔保，請准宣告假執行。
二、陳述：除與原判決及發回前本院判決記載相同者外，補稱略以：
  (一)本件上訴人是依據借貸及債務承擔之法律關係向被上訴人請求給付上訴聲明所示
    之本金及利息。
  (二)本件被上訴人與上訴人間就債務承擔已意思一致：
    1.本件附表所示之支票，是大慶公司總經理林寶臨委請大慶公司經銷商謝義雄持
      向上訴人調現，退票後，是先由謝義雄陪同大慶公司總經理與上訴人處理，後
      來由大慶公司總經理直接與上訴人處理，且依原借貸時約定之利率計算，則被
      上訴人公司顯已承擔謝義雄之借貸債務。
      (1)證人謝義雄於九十一年四月二日證稱：大慶公司是做機械的，我是大慶公司
        的經銷商，林寶臨是大慶公司的總經理，林寶臨拿大慶公司及其他客票給我
        ，請我幫他調錢，我並沒有拿票給他請他幫我調錢，他拿給我的票退票後，
        起先是由我與他一起向金主接洽換票，後來才由他與金主直接接洽換票，我
        還向金主強調以後的事情由他們自己處理，我不管等語。
      (2)林寶臨於八十七年九月二日另案中亦供稱：「我八十四年九月跳票，我是到
        桃園中正路自訴人上班處是桃園市農會，因謝先生不出面，自訴人說我們自
        己來解決」。
      (3)被上訴人於九十一年二月四日亦自認：換票時利息有一起結算，是按年息百
        分之二十四，附表編號六、九非大慶公司的票據也一起結算等語。
      (4)依右揭證供及證十二所附林寶臨所交付上訴人之名片表明林寶臨為大慶公司
        之總經理，原大慶公司支票發票人簽章處除被上訴人公司章外，復有林寶臨
        之負責人章之情形相互觀之，謝義雄之所以受託向上訴人調現，是因他是大
        慶公司的經銷商，在大慶公司總經理林寶臨拿大慶公司本身以及大慶公司所
        收的客票委請調現時，轉向上訴人調現，而票據退票時，林寶臨又以大慶公
        司總經理身分代表大慶公司與上訴人處理，而所處理者又係被上訴人公司委
        託謝義雄向上訴人所調借之借款債務，且依原借貸約定利率計算，則被上訴
        人顯已承擔謝義雄之債務甚明。蓋如被上訴人公司出面之目的，僅在處理自
        己公司之票據債務問題，根本毋庸表明因謝義雄不出面，兩造自己來解決之
        理。且如被上訴人公司出面之目的，僅在處理自己公司之票據債務問題，依
        票據法第二十八條規定，僅須依年利六釐計算利息即可，根本不可能依上訴
        人與謝義雄間約定之利率即月息二分年息為百分之二十四計算之理（依此計
        算被告所須支付之利息為票款利息之四倍）。
    2.本件原審判決附表所示支票退票後，即由被上訴人公司負責人主動出面與上訴
      人商議，不僅依原借貸利率計算利息，且清償非被上訴人公司所簽發之支票，
      則被上訴人公司顯已承受謝義雄之借貸債務。
      (1)被上訴人於原審雖主張系爭借款確係謝義雄所借，被上訴人公司純粹基於繼
        續經營，不讓支票成為拒絕往來戶之意思，始代謝義雄償還部分本金及利息
        ，並無承擔訴外人謝義雄與上訴人間借貸債務之意思云云。
      (2)惟依原審判決附表編號九所示之支票觀之，該支票係由顧安貿易有限公司簽
        發，且由謝義雄持向上訴人借貸交付上訴人，此不僅為原審判決理由欄第二
        段所認定，且為被上訴人所不爭執，而附表編號六之支票，則係由周黃月娥
        所簽發，且由謝義雄持向上訴人借貸交付上訴人。上開二支票均非被上訴人
        所簽發，然被上訴人嗣後處理時，亦一併列入處理，如被上訴人公司出面之
        目的，果真僅在避免自己公司之支票成為拒絕往來戶，則對於非被上訴人公
        司所簽發之上開支票，縱使退票，亦不致使被上訴人公司成為拒絕往來戶，
        被上訴人公司根本毋庸處理，足見被上訴人上開所辯，顯然並不實在。
      (3)被上訴人公司於原審判決附表所示之支票退票後，由其負責人出面主動與上
        訴人即原告連繫，且與上訴人相互表明因謝義雄不出面，兩造自行來處理，
        又處理之債務除被上訴人公司所簽發之票據外，更含蓋非被告所簽發之票據
        在內，再處理上開債務有關利息之計算亦均依謝義雄與上訴人即原告原借貸
        利率每萬元每月利息二百元即月息二分計算，則被上訴人公司顯已承擔系爭
        借貸債務無疑。
    3.再依被上訴人之公司負責人於八十五年六月三日為取回原審判決編號一至六輾
      轉開立之八十五年五月二十五日期之面額六十三萬四百元之彰化銀行大同分行
      為擔當付款人之本票及面額九十五萬元華南銀行大同分行之支票，而以八十四
      年十月三十一日期面額八十萬二千七百三十元、彰化銀行大同分行為擔當付款
      人本票及八十四年十月二十日期、面額八十九萬一百元、華南銀行大同分行為
      擔當付款人本票暫押時，亦特別註明「約定一星期內前來分期償還」等語觀之
      ，被上訴人公司顯已承擔謝義雄之債務，依民法第三百條之規定，被上訴人公
      司即變為系爭借貸債務之債務人，被上訴人即有依法清償之義務。
    4.至林寶臨於九十一年三月十一日雖證稱：「我當時另外有經營一家世元公司，
      當時因資金需要，常常有以相互換票的方式對外借款，我就是和謝義雄相互換
      票，由我提供世元公司的票、周黃月娥的票、伊舜公司的票、我自己的票，另
      向大慶公司借的票以及向顧安公司借的票給謝義雄，謝義雄也開他的票給我，
      各自向金主調錢，謝義雄拿我交付的上開支票向甲○○調錢，後來到期我不能
      兌現，謝義雄拿我的票去調錢也不能兌現，所以我和謝義雄就各自負責向金主
      索回自己的票，我有拿回謝義雄的票，但謝義雄無法拿回我的票」、「大慶公
      司是我弟弟的公司，我只是經理，我不可能以大慶公司的名義來承擔這個債，
      當時目的只是要拿回我交出去的票而已，所以雙方都沒有談到要由大慶承擔全
      部債務。」等語。然查：
      (1)林寶臨所述與謝義雄互相換票，各自向金主調錢的說法，不僅與謝義雄所述
        不同，且所提辰威公司的支票，期間、金額均與本件往來之票據不同，足證
        林寶臨上開所述，顯然不實。
      (2)依謝義雄所證，謝義雄之所以受託向上訴人調現，是因他是大慶公司的經銷
        商，林寶臨則是大慶公司的總經理，而且大慶公司當時因為買「公寓」所以
        才幫忙調現，顯見當時是大慶公司需錢周轉，足見林寶臨所述當時是伊需要
        錢云云，亦非事實。
      (3)又謝義雄受託調現之支票中，伊舜公司為發票人之支票係大慶公司所收之客
        票且已兌現等情，為被上訴人所不爭執，伊舜公司之支票既係交易所收之客
        票，且事後亦依期兌現，林寶臨豈有可能拿來作為互相借票各自負責的標的
        ，益證林寶臨所述不實。
      (4)又林寶臨為大慶公司之總經理，大慶公司支票發票人簽章處除大慶公司公司
        章外，又有林寶臨印章等情，為被上訴人自認在卷，且有支票影本附卷可稽
        ，且附表支票退票後，林寶臨又係以大慶公司負責人之身分與上訴人處理委
        請謝義雄調現之借款債務，足證林寶臨所述伊不可能以大慶公司名義承擔債
        務云云，顯係事後卸責之詞，亦無可採。
  (三)林寶臨確係代表被上訴人為行為：
    1.按當事人主張之事實，經他造於準備書狀內或言詞辯論時或在受命法官、受託
      法官前自認者，無庸舉證。民事訴訟法第二百七十九條第一項定有明文。
    2.被上訴人就林寶臨為該公司之總經理，且於本事件確係代表該公司為相關行為
      ，已據被上訴人於歷審書狀中自認在卷，是其於答辯狀中辯稱林寶臨非代表被
      上訴人為行為云云，自無可採。
    3.經查林寶臨為被上訴人公司之總經理，代表被上訴人公司與上訴人處理本件債
      務，已如前述，且於處理本件債務時最初又係開立被上訴人公司為發票人之支
      票，其上除有被上訴人公司之印章外，又有林寶照、林寶臨、林經博三個小章
      ，其支票開立之程序可謂十分慎重，足認林寶臨確係代表被上訴人公司行使其
      職務。今被上訴人抗辯未特別授權林寶臨代表公司為債務承擔云云，依前揭法
      文意旨，其所為抗辯，應無可採。
  (四)被上訴人不因於八十五年六月二十二日交付世元公司之支票而免責：
    經查林寶臨於八十五年六月二十二日與上訴人為最終之結算時，雖係交付發票人
    為世元公司、發票日為八十五年九月二十日、十月二十日、十一月二十日、金額
    分別為十萬元、十八萬零五百五十五元、三百九十萬元之支票三紙，以為清償，
    並將先前被上訴人公司簽發未到期或屆期未提示之支票全數換回，然依上開規定
    及判例意旨，該等支票之交付僅為清償借貸債務之方法，非世元公司與上訴人間
    有何承擔系爭債務之契約，上開三百九十萬元之支票既未兌現，則被上訴人所承
    擔之系爭借貸債務自難謂已消滅。被上訴人抗辯上訴人既已收受世元公司之支票
    ，即不得再向被上訴人請求云云，非有理由。
三、證據：援用第一審所提證據。
乙、被上訴人方面：
一、聲明：
    上訴駁回。
二、陳述：除與原判決記載相同者外，補稱略以：
  (一)雙方並無債務承擔之合意：
    按「上訴人以訴外人某甲所簽發之支票二紙交與被上訴人，為其清償租金之方法
    ，並非該訴外人與債權人或債務人間，有何訂立承擔債務之契約，上開支票既不
    能兌現，則其租金債務自難謂已消滅。」最高法院四十六年台上字第二○一八號
    著有判例，且「債務承擔，不論為免責的債務承擔或約定之併存的債務承擔（重
    疊的債務承擔），均必以第三人與債權人互相表示意思一致，為成立該承擔契約
    之前提。茍無該承擔債務之合致意思表示，縱第三人基於其他原因（例：民法第
    二百六十八條所定之第三人負擔契約），須對債權人為給付，自非屬於債務承擔
    。」及「債務之承擔，乃第三人與債權人或債務人所為以移轉債務為標的之契約
    ，如債務人之債務並無移轉，而僅就其給付或履行方法有所約定，尚不得謂為債
    務之承擔。」最高法院八十六年台上字第二七○○號及六十九年台上字第一五九
    七號均著有判決。查第三人林寶臨持被上訴人公司之支票換回上訴人原持有之支
    票並加計利息，充其量僅係給付或履行方法之約定，而與「債務承擔」有間，否
    則雙方究係「債之更改」抑係「債務承擔」，若係債務承擔，究係「免責」抑「
    併存」之債務承擔，均不明確，由此顯見雙方就「債務承擔」之條件根本無任何
    之合意，而僅係第三人林寶臨持支票為新的清償方法，故上訴人就雙方就「債務
    承擔」之所有條件均已合意之事項仍須盡其舉證之責，此觀諸最高法院九十年台
    上字第二○二九號判決之發回意旨即明，況依證人林寶臨於九十一年三月十一日
    鈞庭準備程序時亦明確證述：「（與上訴人換票當時，有無提及承擔債務？）沒
    有」，顯見雙方並無任何債務承擔之意思，從而自不得以第三人林寶臨持支票為
    新的清償方法，即謂雙方有債務承擔之合意。
  (二)第三人林寶臨非代表被上訴人為行為：
    按公司之經理人於「執行職務範圍內」代表公司，公司法第八條第二項固定有明
    文，惟查林寶臨當時究否以上訴人公司「總經理」之身分「代理上訴人公司」而
    為換票之行為，上訴人未為任何舉證，況所換回之票據中除上訴人公司之票據外
    ，尚包括周黃月娥、顧安貿易有限公司及伊舜企業有限公司等第三人之票據，而
    所交付之支票又係林寶臨擔任董事長之世元公司之支票，則林寶臨究係代理周黃
    月娥、顧安、伊舜公司取回其票據及債務承擔？抑係代理世元公司為換票、債務
    承擔之行為？上訴人亦均未舉證，而非適法，況退一步言，設林寶臨係以被上訴
    人公司經理之身分前往換票（假設語），然查本件換票係證人林寶臨與謝義雄私
    下自行換票，與被上訴人公司無涉，此亦有林君持有謝員公司之支票可證，況林
    寶臨僅係被上訴人公司之掛名經理，不僅未予登記且實際上亦未負責公司業務，
    又債務承擔嚴重影響公司之利益，其損害更甚於公司之「保證」而亦非一般公司
    經理人之職務範圍，從而公司經理人除受公司之特別授權，自無代理公司為債務
    承擔之權限，故上訴人所謂「債務承擔」之行為，自非林君之業務範圍，從而林
    寶臨個人於計算表上所為之計算及記載，於被上訴人公司同意而蓋用公司大、小
    印信前，自不得拘束被上訴人公司。
  (三)世元公司已承擔債務：
    退步言，縱鈞庭認第三人林寶臨於八十八年十一月間持被上訴人公司支票換回原
    有支票即為債務之承擔，則第三人林寶臨嗣於八十五年六月二十二日再持世元公
    司之三紙支票換回被上訴人公司之所有支票，因二次換票之行為完全相同（此部
    分業經證人即第三人林寶臨於九十一年三月十一日作證在案），則事後之換票行
    為依同一解釋自得謂係世元公司之債務承擔，況斯時第三人林寶臨為世元公司之
    負責人，更有全權代表世元公司之權，上訴人就二次相同之換票行為一次主張為
    債務承擔，另一次竟主張為履行方法之約定，而為不同之解釋，顯非可採。
  (四)巧取利益之部分金額應予扣減：
    1.按「據上訴人稱，借字上所載一千二百元之數額，實照八折扣算，祇收到九百
      六十元云云。如果屬實，自係民法第二百零六條所謂以折扣方法巧取利益，至
      於折扣之二百四十元，被上訴人既未實行交付，即不發生返還請求權」最高法
      院二十九年上字第一三○六號著有判例，查本件上訴人甲○○於起訴狀「事實
      及理由」欄中早已自承「：：：原告於預扣利息後即提領現金，交予謝義雄或
      其妻謝張春玉親收：：：」，設本案被上訴人公司確有承擔謝義雄所借款項之
      債務（假設語），依上開法旨，上訴人預扣利息後實際交付之金額始為消費借
      貸之本金額，該預扣之利息既未實際交付，非屬借款之本金額，自不發生返還
      請求權，且據此計算所請求之利息自亦與法未合，況上訴人自陳其間所計算之
      利息係以月息二分即年息百分之二十四計算，則亦已超過法定最高利率而無請
      求權，則三百九十萬元之金額中亦已包括此超額利率之利息，自亦扣減，故上
      訴人仍請求三百九十萬元及其所生利息自非適法。
    2.查上訴人引最高法院六六十三年度第六次民庭庭推總會決議主張本件非利息先
      扣之消費借款云云，惟上開決議係指銀行業之貼現行為，與上訴人之私人借款
      根本不同，蓋銀行業係依票面金額及票期長短，反面計算其借貸之本金，而核
      撥借款，至民間之借款則以支票金額為借款之本金，並以此本金計算借款利息
      後，扣減利息金額後再放款，故民間之支票借款即係法律上之預扣利息之巧取
      利益而與銀行業之貼現行為不同，況不論係林義雄之借貸或之後林寶臨之換票
      部分，上訴人均以月息二分即年息百分之二十四計算利息而累加金額，自屬超
      過法定最高利率而無請求權，上訴人誤導鈞庭而以本件訴之聲明之參佰玖拾萬
      元之利息為認定對象，顯非適法。
三、證據：除援用第一審所提證據外，補提營利事業登記證、公司變更登記事項卡等
    影本各乙件、支票影本三十二紙為證。
    理    由
一、本件上訴人起訴主張：被上訴人公司之總經理林寶臨，自八十四年四月間起，陸
    續持支票交予謝義雄，委由謝義雄或其妻謝張春玉持向上訴人借調現金。嗣如附
    表編號一至十四之支票，先後因存款不足遭退票。被上訴人公司總經理林寶臨出
    面與上訴人商議，計算利息另行交付支票換回退票，詎上訴人屆期依法提示，仍
    遭退票，迄八十五年六月二十二日，林寶臨至桃園市○○路六八一號會同上訴人
    結算，利息均依謝義雄與上訴人原借貸利率每萬元每月利息二百元即月息二分計
    算，由被上訴人公司承擔謝義雄對上訴人之債務，林寶臨乃交付發票日為八十五
    年九月二十日、十月二十日、十一月二十日、發票人為世元公司、金額分別為十
    萬元、十八萬零五百五十五元、三百九十萬元、付款人為華南銀行大同分行之支
    票三紙，以為清償，並將先前被上訴人公司簽發未到期或屆期未提示之支票全數
    換回。上開三紙支票中之九月二十日期、十月二十日期二紙支票經提示後雖均兌
    現，惟八十五年十一月二十日期、面額三百九十萬元之支票，因發票人撤銷付款
    委託遭退票，故依據借貸及債務承擔及新債清償之法律關係，請求被上訴人公司
    如數返還未清償之款項等語。
二、被上訴人則以：被上訴人公司與上訴人間並無借貸關係，因謝義雄持被上訴人公
    司之支票借款而遭退票，謝義雄又不出面解決，伊純粹基於繼續經營，不讓支票
    成為拒絕往來戶之意思，始代謝義雄償還部分本金及利息，以換回被上訴人公司
    之支票，並無承擔謝義雄債務之意思，且上訴人既已收受第三人之支票，而退還
    被上訴人之支票，即不得再向被上訴人請求等語，資為抗辯。
三、上訴人主張訴外人謝義雄以如附表編號一至十四之支票向伊借款，因支票遭退票
    ，被上訴人公司之總經理林寶臨與伊會算後，開立世元公司為發票人，金額為十
    萬元、十八萬零五百五十五元、三百九十萬元，付款人為華南銀行大同分行之支
    票三紙，換回先前遭退票之被上訴人公司支票，嗣後前揭三百九十萬元之支票遭
    退票之事實，業據提出票據明細一件、會算單二件、退票理由單影本一件、支票
    影本十九件為證，並為被上訴人所不爭執，堪信為真。查附表編號一至十四之支
　　票退票後，謝義雄始告知係受被上訴人公司委託借調款項，故系爭借貸關係存於
　　謝義雄與上訴人間，為上訴人所自承（見原審卷第五頁、本院卷第一五一頁），
　　被上訴人既非借款人，上訴人依借貸關係訴求被上訴人返還借款本利，洵非正當
　　，又上訴人主張被上訴人公司承擔謝義雄對上訴人之債務乙節，為被上訴人所否
　　認。故本件所應審究者，係林寶臨與上訴人數度換票會算謝義雄所欠借款，最後
    一次換票並開立世元公司為發票人之支票三紙交付上訴人，是否為承擔謝義雄對
    上訴人之債務。
四、依民法第三百條規定，第三人與債權人訂立契約承擔債務人之債務者，其債務於
    契約成立時，移轉於該第三人。可知債務承擔係債權人與第三人間之契約。按債
    務承擔契約固非要式行為，惟仍須第三人與債權人互相意思表示一致，其契約始
    告成立，並因而將債務移轉於該第三人（參照最高法院發回意旨）。上訴人主張
    被上訴人承擔謝義雄對上訴人之債務等情，已為被上訴人所否認，辯稱：為避免
    被上訴人公司因退票成為拒絕往來戶才輾轉以世元公司之支票換回原先之退票，
    並非承擔謝義雄之債務等語，則上訴人對二造間已有債務承擔意思表示合致此一
    有利於己之事實，自負有舉證責任。經查：
  (一)本件係由訴外人謝義雄出面，持如附表編號一至十四所示之支票向上訴人借款等
    情，業為二造所不爭執。上訴人於本院準備程序中稱：「我們主張被上訴人承擔
    債務的理由是因為就謝義雄對上訴人的借款所開立的支票（前審判決附表編號一
    至十四）不管其發票人是否為大慶公司，除了編號十發票人伊舜公司那張於到期
    後有提示兌現外，其餘十三張被上訴人均予以結算本金及利息，另簽發大慶公司
    名義的支票，大慶公司第一次換票以後，後來又無法兌現才又換票，三百九十萬
    元這張是最後一次換票，發票人為世元公司，這張票大慶公司沒有背書。換票的
    利率大慶公司也是按照謝義雄原借款的利率計算，開成票據金額。」（參閱本院
    卷第十三頁準備程序筆錄）惟被上訴人則辯稱：「（問：換票時有無連利息一起
    結算？利率是否為年息百分之二十四？）利息有一起結算，是按年息百分之二十
    四。因當時我們是處於弱勢，我們是應他們要求結算，才能夠換票取回舊的票。
    （問：既然是要換回舊票，為何連附表編號六、九發票人非大慶公司也一起結算
    換票？）我們當時急著收回舊票，因上訴人要求編號六、九的票據也要一併結算
    」（參見本院卷第四四頁準備程序筆錄）。按信用與名譽係人之第二生命，其於
    公司法人亦然，對急於維護信用之公司而言，如其所簽發之票據經由第三人持向
    債權人借款，嗣因一時財務困難而無法兌付，為避免造成退票或甚至被銀行拒絕
    往來，當只有與債權人（即執票人）協商，以換票之方式取回舊票，以便辦理註
    銷退票紀錄，此際，如債權人要求，就該筆借款交易所生之其他客票及其借款利
    息亦須一併結算者，債務人為達成換票目的，亦只能無奈接受該換票條件（按發
    票人所負者僅為票據債務，其範圍與借款債務自屬有間），此種情形，自不能逕
    認票據債務人即有承擔該借款債務之法效意思，難認債權人與票據債務人已成立
    債務承擔之契約，蓋「債務承擔，不論為免責的債務承擔或約定之併存的債務承
    擔（重疊的債務承擔），均必以第三人與債權人互相表示意思一致，為成立該承
    擔契約之前提。茍無該承擔債務之合致意思表示，縱第三人基於其他原因，須對
    債權人為給付，自非屬於債務承擔。」（最高法院八十六年台上字第二七００號
    判決參照），又「債務之承擔，乃第三人與債權人所為以移轉債務為標的之契約
    ，如債務人之債務並無移轉，而僅就其給付或履行方法有所約定，尚不得謂為債
    務之承擔。」（最高法院六十九年台上字第一五九七號判決參照）。以換票行為
    而言，票據債務人與貸與人並非借貸契約之直接當事人，其如因「舊票」無法兌
    付，而以「新票」換回舊票，俾辦理註銷退票紀錄，其間之法律關係，仍屬票據
    之法律關係，殊不能指為原借貸契約之借款人，已更易為票據債務人，同理，如
    債權人要求換票者必須就其他客票，一併結算，且按原借款利率計付利息，則除
    能證明二造確有債務承擔之合意外，仍不得逕認票據債務人之換票行為，當然為
    債務承擔。查本件縱如上訴人所主張，林寶臨係被上訴人之總經理，有權代表被
    上訴人為債務承擔之意思表示，然依上開說明，林寶臨於第一次換票時，持被上
    訴人公司之支票換回上訴人原持有之支票並加計利息，充其量僅係給付或履行方
    法之約定，而與「債務承擔」有間，否則雙方究係「債之更改」抑係「債務承擔
    」，若係債務承擔，究係「免責」抑「併存」之債務承擔，均不明確，由此顯見
    雙方就「債務承擔」之條件根本無任何之合意，難認為債務承擔。
  (二)更何況，若認林寶臨於第一次換票時，持被上訴人重新簽發之支票換回舊票係屬
    債務承擔，則於其後「新票」復無法兌付時，林寶臨於八十五年六月二十二日再
    持以林寶臨為負責人之世元公司簽發之三紙支票換回被上訴人之支票（按該三紙
    支票事後已兌付二張僅餘系爭三百九十萬元面額之支票未兌付），亦應認係另一
    次債務承擔，亦即由林寶臨代表世元公司「換票」，以承擔該借款債務，則上訴
    人如主張換票即為債務承擔，自應就此最後一次換票而尚未兌付之三百九十萬元
    債務向世元公司主張，而不得再對被上訴人主張。蓋林寶臨之身分乃世元司之董
    事長，兼被上訴人公司之總經理，此為二造所不爭執，其第一次換票係持被上訴
    人公司之新票換回被上訴人公司之舊票，最後一次換票則持世元公司之支票再換
    回被上訴人公司之支票，二次換票行為完全相同，依同一解釋原則，如上訴人主
    張第一次換票林寶臨係代表被上訴人為債務承擔，則最後一次換票行為，更應認
    係世元公司之債務承擔，蓋此時第三人林寶臨為世元公司之負責人，更有全權代
    表世元公司，上訴人就二次相同之換票行為一次主張為債務承擔，另一次竟主張
    為履行方法之約定，而為不同之解釋，顯非可採。是上訴人主張被上訴人之換票
    行為屬債務承，其最後一次以世元公司之支票換票為新債清償云云，均不足採。
  (三)復依證人林寶臨於本院結稱：「（問：八十四年間是否代理大慶公司為本件換票
    行為，經過情形如何？）我當時另外有經營一家世元公司，當時因資金需要，常
    常有以相互換票的方式對外借款，我就是和謝義雄相互換票，由我提供世元公司
    的票、周黃月娥的票、伊舜公司的票、我自己的票，另向大慶公司借的票以及向
    顧安公司借的票給謝義雄，謝義雄也開他的票給我，各自向金主調錢，謝義雄拿
    我交付的上開支票向甲○○調錢，後來到期我不能兌現，謝義雄拿我的票去調錢
    也不能兌現，所以我和謝義雄就各自負責向金主索回自己的票，我有拿回謝義雄
    的票，但謝義雄無法拿回我的票，後來甲○○問我到底怎麼處理，我們才見面，
    我要拿回上開我交付的支票，甲○○要求我要另開新票，並將利息加入叫我也要
    一起結算，我為了拿回票只好答應他。」又「（問：為何附表六、九發票人非大
    慶公司，你也要一起結算？）編號六發票人為周黃月娥，編號九發票人為顧安公
    司，該兩張票都是我與謝義雄換票提供的，所以我也要負責拿回來。」又「（問
    ：與上訴人換票當時，有無提及承擔債務？）沒有，因為大慶公司是我弟弟的公
    司，我只是經理，我不可能以大慶公司的名義來承擔這個債，當時目的只是要拿
    回我交出去的票而已，所以雙方都沒有談到要由大慶承擔全部債務。」又「問：
    （拿回大慶公司等人之支票，是開何人的支票給甲○○？）向甲○○借款提供的
    支票，退票有好幾次，所以我也有好幾次向他拿回來註銷，當時我用以換票的發
    票人也有大慶公司的票，到後來我弟弟也不給我大慶公司的票，我就開我自己世
    元公司的票。」（以上證言參見本院卷第六七頁至六八頁）雖被上訴人指摘林寶
    臨所證不實，並稱：「當時需款的人是大慶公司，並非證人，是大慶公司提供票
    ，透過謝義雄向上訴人借款。且伊舜的票背面也是大慶公司，並非證人借來的票
    。大慶負責人林寶照鈞院前審也說是被盜開的，並非由證人借票。大慶公司以前
    有兌現的票，也是大慶公司自己帳戶付錢，並非證人付。」等語，惟林寶臨則進
    一步說明稱：「伊舜的票我是向大慶借來的，向上訴人借來的錢，是我自己所需
    ，大慶公司的票兌付，當然是從大慶的戶頭來支付，但是是由我提供資金來付這
    個票款。」，另被上訴人公司之董事長林寶照於本院前審則稱：「謝義雄、甲○
    ○我不認識，林寶臨是我兄弟，換回來的支票是林寶臨開的，因有時候我出去，
    他開支票拿去週轉，這不關我的事，是他借去的，我事後才曉得的，事後林寶臨
    說他和對方去互相兌換票，林寶臨是業務上總經理是掛名的未登記，我才是大慶
    的負責人，世元換回支票是林寶臨去處理的，這是林寶臨他個人的事，所以由他
    去處理，世元我是有一點股東，但世元負責人是林寶臨。」（見本院前審卷第八
    八頁）。雖林寶臨、林寶照與被上訴人公司均有密切關係，或不能僅憑其單方陳
    述而遽然全信，然依謝義雄及其配偶於原審所證，林寶臨所證上情，即非全然子
    虛：
    1.謝義雄於林寶臨被訴詐欺案件中證稱：林寶臨拿五、六個發票人之支票，請伊
      幫忙調現，另有一些票是被告（林寶臨）自己的票，與伊換票使用；伊沒有向
      自訴人（即上訴人）說是要幫被告（林寶臨）調現，當時是以伊名義調現，之
      後退票後，伊才告訴自訴人（上訴人）是幫被告（林寶臨）調現等語（參見原
      審調閱原法院八十七年度自更字第四號卷第十七頁正、反面）。
    2.另證人即謝義雄之妻謝張春玉亦稱：伊先生說三百九十萬元有些是幫林寶臨調
      的，有些是謝義雄使用的；這些錢，確實有的是謝義雄與林寶臨互相換票使用
      的，有的是幫林寶臨調現的；林寶臨叫伊等幫他調現時，他說他在票期前會把
      錢軋進去等語（同上卷第六十四頁、第六十二頁反面，附於一審卷第六六頁，
      刑事筆錄）。
    3.雖上訴人質疑謝張春玉之證言不實，稱三百九十萬元實際上係林寶臨最後以世
      元公司之支票換票，不可能部分由謝義雄使用云云。惟謝張春玉所述之真意，
      應係指謝義雄原向上訴人所借之金額，係謝某與林寶臨互相換票使用，謝某並
      有支用其中部分而言，退步言，縱最後三百九十萬元換票之部分，謝義雄未支
      用分文，然參諸謝義雄上開於自訴案中所證，亦不影響其與林寶臨互相換票事
      實之認定。
    4.至謝義雄於本院作證時雖改稱：「我是他的經銷商，是他（按指林寶臨）拿大
      慶公司及其他客票給我，請我幫他調錢，我並沒有拿票給他請他幫我調錢，他
      拿給我的票退票後，起先是由我與他一起向金主接洽換票，後來才由他與金主
      直接接洽換票，我還向金主強調以後的事情由他們自己處理我不管。」（見本
      院卷第一０四頁），然由於與其自訴案中之陳述不同，自不足採。
    5.是由上可知，林寶臨所證，其與謝義雄係相互換票等情，應可採信，益徵被上
      訴人僅係單純票據債務人。再退步言，縱本件如謝義雄所言，並非與林寶臨換
      票，而係受林寶臨之託，以大慶公司及其他客票持向上訴人借款，亦無礙於被
      上訴人僅係單純票據債務人身分之認定，則依前開說明，其事後之換票行為，
      自難指為係債務承擔。
  (四)至上訴人又稱：「被上訴人之公司負責人於八十五年六月三日為取回原審判決編
    號一至六輾轉開立之八十五年五月二十五日期之面額六十三萬四百元之彰化銀行
    大同分行為擔當付款人之本票及面額九十五萬元華南銀行大同分行之支票，而以
    八十四年十月三十一日期面額八十萬二千七百三十元、彰化銀行大同分行為擔當
    付款人本票及八十四年十月二十日期、面額八十九萬一百元、華南銀行大同分行
    為擔當付款人本票暫押時，亦特別註明『約定一星期內前來分期償還』等語觀之
    ，被上訴人公司顯已承擔謝義雄之債務」云云。惟查本件林寶臨與上訴人間曾有
    多次換票行為，已如前述，被上訴人為取回附表編號一至六之支票，曾開立八十
    五年五月二十五日到期之銀行擔當付款本票二紙，金額各為六三０、四００元及
    九五０、０００元（參見本院前審卷第六八頁），嗣因該二紙本票無法兌付，被
    上訴人又於八十五年六月三日交付另二紙本票，面額各為八０二、七三０元及八
    九０、一００元（參閱本院前審卷第六九頁），俾取回前二紙八十五年五月二十
    五日到期之本票，由於後二紙本票之到期日為八十四年十月三十一日及八十四年
    十月二十日，均屬已過期，故上訴人乃於換票時加註：「約定一星期內前來分期
    償還」，核其真意，應係指針對所換回之票據債務而言，尚難遽認二造就全部借
    款債務確有債務承擔之合意。故上訴人此部分主張，亦不足採。
五、綜上所述，本件上訴人主張為不足採，被上訴人所辯尚屬可信，是則上訴人依借
    貸契約、債務承擔及新債清償之法律關係，請求被上訴人應給付三百九十萬元暨
    自八十五年十一月二十日起至清償日止，按週年利率百分之五計算之利息，即屬
    無據，不應准許。其假執行之聲請，亦失所附麗，應併予駁回。原審為上訴人敗
    訴之判決，及駁回其假執行之聲請，於法並無不合。上訴意旨指摘原判決不當，
    求予廢棄改判，為無理由，應予駁回。
六、本件事證已臻明確，兩造其餘之攻擊防禦方法及未經援用之證據，經本院斟酌後
    ，認為均不足以影響本判決之結果，自無逐一詳予論駁之必要，併此敘明。
七、據上論結，本件上訴為無理由，依民事訴訟法第四百四十九條第一項、第七十八
    條，判決如主文。
中　　　華　　　民　　　國　　九十一　　年　　　六　　　月　　　四　　　日
　　　　　　　　　　　　　　　　　　民事第十一庭
　　　　　　　　　　　　　　　　　　　　　審判長法　官　吳　景　源
　　　　　　　　　　　　　　　　　　　　　　　　法　官　連　正　義
　　　　　　　　　　　　　　　　　　　　　　　　法　官　陳　金　圍
右正本係照原本作成。
如不服本判決，應於收受送達後二十日內向本院提出上訴書狀，其未表明上訴理由者
，應於提出上訴後二十日內向本院補提理由書狀（均須按他造當事人之人數附繕本）
上訴時應提出委任律師或具有律師資格之人之委任狀；委任有律師資格者，另應附具
律師及格證書及釋明委任人與受任人有民事訴訟法第四百六十六條之一第一項但書或
第二項（詳附註）所定關係之釋明文書影本。
中　　　華　　　民　　　國　　九十一　　年　　　六　　　月　　　四　　　日
　　　　　　　　　　　　　　　　　　　　　　　　書記官　章　大　富
附註：
民事訴訟法第四百六十六條之一（第一項、第二項）：
對於第二審判決上訴，上訴人應委任律師為訴訟代理人。但上訴人或其法定代理人具
有律師資格者，不在此限。
上訴人之配偶、三親等內之血親、二親等內之姻親，或上訴人為法人、中央或地方機
關時，其所屬專任人員具有律師資格並經法院認為適當者，亦得為第三審訴訟代理人
。
